【裁判字號】    89,訴,369
【裁判日期】    900607
【裁判案由】    營利事業所得稅
【裁判全文】
臺中高等行政法院判決                              八十九年度訴字第三六九號
                              .
    原      告  龍友交通股份有限公司
    代  表  人  甲○○
    代  表  人  乙○○
    訴訟代理人  丙○○
右當事人間因營利事業所得稅事件，原告不服財政部中華民國八十九年八月三十日台
財訴字第○八九一三五六三○一號訴願決定，提起行政訴訟。本院判決如左︰
    主  文
原告之訴駁回。
訴訟費用由原告負擔。
    事  實
壹、事實概要：原告民國（下同）八十三年度營利事業所得稅結算申報，自行申報全
    年營業收入淨額為新台幣（以下同）一九七、一三四、九二五元，營業成本一三
    四、九六七、九五四元，營業費用四四、五七七、二七六元，營業淨利一七、五
    八九、六九五元，課稅所得額為四七二、三八九元，經被告初查，以原告經二次
    通知提示相關帳證資料供查核，原告雖於第一次通知後申請延期至八十七年五月
    二十三日提示，惟均逾期未能提示，致無法查核勾稽，遂依所得稅法第八十三條
    規定，按營利事業同業利潤標準純益率（標準行業代號：六一一八─一一）百分
    之九，核定其營業淨利為一七、七四二、一四三元，並核定非營業收入為九○七
    、七五九元，非營業損失及費用為零元，核定其全年課稅所得額為一八、六四九
    、九○二元，補徵營利事業所得稅額四、五一九、一二三元。原告不服，就全年
    所得額項目申請復查結果，獲准減列全年所得額二、一九九、二四一元，即變更
    核定全年所得額為一六、四五○、六六一元，原告仍未甘服，提起訴願，經決定
    駁回，遂提起本件行政訴訟。
貳、兩造之陳述及爭點：
一、原告部分：
  (一)聲明：求為判決訴願決定及原復查決定均撤銷。
  (二)陳述：
    (1)按「稽徵機關進行調查或復查時，納稅義務人應提示有證明所得額之帳簿、文
      據；其未提示者，稽徵機關得依查得之資料或同業利潤標準核定其所得額。」
      為行為時所得稅法第八十三條第一項所明定。又「本法所稱之帳簿文據，其關
      係所得額之一部或關係課稅年度中某一期間之所得額，而納稅義務人未能提示
      者，稽徵機關得就該部份依查得之資料或同業利潤標準核定其所得額。」復為
      同法施行細則第八十一條所規定。所謂未提示，兼指帳簿文據全部未提示，或
      雖提示而有不完全、不健全或不相符者均有其適用，前行政法院著有六十一年
      判字第一九八號判例及八十二年度判字第二○八八號、八十二年度判字第二七
      ○二號判決可資參照。次按「營利事業所得額結算申報案件，納稅義務人未提
      示有關各種證明所得額之帳簿文據，經就營業收入淨額按同業利潤標準核定其
      所得額者，如有非營業收益或損失，應依法合計併課或核實減除。」復為營利
      事業所得稅查核準則第六條第二項所規定。
    (2)查原告八十三年度營利事業所得稅結算申報案，原申報營業收入淨額一九七、
      一三四、九二五元，營業成本一三四、九六七、九五四元，營業費用及損失總
      額四四、五七七、二七六元，非營業收入總額九○七、七五九元，非營業損失
      及費用總額一八、○二五、○六五元（利息支出二、六八一、九九七元，出售
      資產損失三、六○一、七一七元，其他損失一一、七四一、三五一元），全年
      所得額四七二、三八九元在卷。被告機關查核時，因原告未能依限提示帳證資
      料供核，遭被告機關依前揭所得稅法規定按同業利潤標準行業代號六一一八－
      一一淨利率百分之九核定營業淨利一七、七四二、一四三元，加計核定非營業
      收入九○七、七五九元，核定全年課稅所得額為一八、六四九、九○二元；嗣
      經原告申請復查，並提示出售資產明細表等相關資料供核，獲准認列出售資產
      損失二、一九九、二四一元；然利息支出及其他損失等均否准認列。惟查原告
      當年度申報之利息支出確係為公司正常營運需要向金融機構融資貸款達貳仟參
      佰餘萬元而支付之利息；再則原告申報之其他損失經查亦係當年度車輛肇事理
      賠所支付之金額，然因會計人員於辦理結算申報時委託會計師查核簽證，將當
      年度帳簿、文據等資料送交會計師事務所，以致滅失，又因事隔多年無法取得
      金融機構補發收取利息證明文件，更無法取得肇事理賠和解資料，雖歷經復查
      、訴願等行政救濟，仍遭被告機關駁回。然依前行政法院八十五年度判字第三
      ○三二號判決理由「因不可抗力災害致帳簿、文據滅失，當然無從為帳簿、文
      據之提示，與所得稅法第八十三條第一項規定之未提示情形不同，已另有核定
      之準據，稽徵機關自不能仍按同業利潤標準核定。」規定，被告機關未予詳查
      ，遽爾核定，顯屬未合。
    (3)次按「營利事業所得額結算申報案件，納稅義務人未提示有關各種證明所得額
      之帳簿文據，經就營業收入淨額按同業利潤標準核定其所得額者，如有非營業
      收益或損失，應依法合計併課或核實減除。」為營利事業所得稅查核準則第六
      條第二項所明定。原告八十三年度營利事業所得稅結算申報案，原申報非營業
      損失及費用總額計一八、○二五、○六五元，被告機關於復查時僅認列出售資
      產損失二、一九九、二四一元，然本案系爭之利息支出及其他損失則均未獲認
      列；惟查原告當年度利息支出部份，經向第一商業銀行大甲分行取具放款攤還
      及收息記錄查詢單（利息支出共計一、一○○、六四○元）提示供核，其餘則
      因歷經數年之久，無法順利取得足供證明之單據；又其他損失部份亦僅有和解
      書（其他損失共計六一七、四六八元）可提示供核，依前揭法令規定，理應核
      實認列減除，本案復查決定、訴願決定均未查明事實。
二、被告部分：
  (一)聲明：求為判決駁回原告之訴。
  (二)陳述：
    (1)按「稽徵機關進行調查或復查時，納稅義務人應提示有關各種證明所得額之帳
      簿、文據；其未提示者，稽徵機關得依查得之資料或同業利潤標準，核定其所
      得額。」、「納稅義務人已依規定辦理結算申報，但於稽徵機關進行調查時，
      通知提示有關各種證明所得額之帳簿、文據，而未依限期提示者，稽徵機關得
      依查得之資料或同業利潤標準，核定其所得額。」為所得稅法第八十三條第一
      項及第三項前段所明定；次按「本法第八十三條所稱之帳簿文據，其關係所得
      額之一部或關係課稅年度中某一期間之所得額，而納稅義務人未能提示者，稽
      徵機關得就該部分依查得之資料或同業利潤標準，核定其所得額。」亦為同法
      施行細則第八十一條所規定。又所謂未提示，兼指帳簿文據全部未提示，或雖
      提示而有不完全、不健全或不相符者均有其適用，前行政法院著有六十一年度
      判字第一九八號判例可資參照。
    (2)本件原告八十三年度營利事業所得稅結算申報，自行申報全年課稅所得額為四
      七二、三八九元，案經被告機關初查，以原告經二次通知其提示相關帳證資料
      供核，其均逾期未能提示，致無法查核勾稽，遂按同業利潤標準核定其營業淨
      利為一七、七四二、一四三元，加計非營業收入九○七、七五九元，核定其課
      稅所得額為一八、六四九、九○二元。原告不服申請復查，主張依營利事業查
      核準則第五十七條規定，其能補正提供相關資料證明，經查核相符後，應予查
      帳認定云云，被告機關復查決定以本案經被告機關先後於八十七年十一月四日
      及八十七年十一月十七日函請原告提示相關帳證憑證以供查核，原告僅提示其
      出售資產明細表及出售資產統一發票影本，經就其提示之資料查核如次：
      營業淨利：原申報一七、五八九、六九五元，因原告仍未能提示相關帳證資
        料供查核，致無從查核，依首揭規定，初查按同業利潤標準核定營業淨利為
        一七、七四二、一四三元，並無不合。
      非營業收入：原申報九○七、七五九元，原核定按其申報金額九○七、七五
        九元核定，尚無不合。
      非營業損失及費用總額：原申報一八、○二五、○六五元，原核定為零元，
        復查時，依其提示資料查核結果，准予變更核定為二、一九九、二四一元，
        其明細如下：
        Ａ利息支出：原申報二、六八一、九九七元，復查時，因原告仍未能提示相
          關帳證供核，原核定否准認列，並無不合。
        Ｂ出售資產損失：原申報三、六○一、七一七元，經依據原告提示之出售資
          產明細表及出售資產開立之統一發票存根聯影本查核結果，准予認列二、
          一九九、二四一元。
        Ｃ其他損失：原申報一一、七四一、三五一元，復查時，原告仍未能提示相
          關帳證供核，原查否准認列，並無不合。
      全年所得額：原申報四七二、三八九元，原查核定為一八、六四九、九○二
        元，復查後，應予變更核定為一六、四五○、六六一元為由，乃准予減列全
        年所得額二、一九九、二四一元，揆諸首揭規定，並無違誤。原告仍未甘服
        ，提起訴願主張被告機關以原告未能提示帳證為由，仍按同業利潤標準核定
        其全年所得額，惟依前行政法院八十五年度判字第九九六號判決及行政院台
        八十六訴字第○○八九一號再訴願決定，營利事業於行政救濟過程中所提示
        之帳證均應予查核，一經認列費用，即可推翻原核定之課稅所得額，請准予
        原告於補提帳證後再予查核認定云云，訴經財政部訴願決定除持與被告機關
        相同論見外，並以原告於被告機關初查及復查時，經被告機關多次通知其提
        示相關帳簿憑證備查，原告除於復查時提示出售資產明細表及出售資產所開
        立之統一發票存根聯影本外，其餘均未能依限提示，已如前述：於訴願時，
        原告仍未能就其主張補提示相關帳證資料供核，致仍無從就其主張查核認定
        ，是所訴核無足採，本件原處分遂予維持。
    (3)原告訴訟意旨主張略謂：其於復查時提示出售資產明細表等相關資料，獲准認
      列出售資產損失二、一九九、二四一元，然利息支出及其他損失等均否准認列
      。惟查其當年度申報之利息支出確係為公司正常營運需要向金融機構融資貸款
      而支付之利息。再其申報之其他損失經查亦係當年度車輛肇事理賠所支付之金
      額，然因會計人員於辦理結算申報時，將當年度帳簿、文據等資料送交會計師
      事務所，以致減失，又因事隔多年無法取得金融機構補發利息支出之證明文件
      ，更無法取得肇事理賠和解資料，依前行政法院八十五年判字第三○三二號判
      決：「因不可抗力災害致帳簿、文據滅失，當然無從為帳簿、文據之提示：與
      所得稅法第八十三條第一項規定之未提示情形不同，已另有核定之準據，稽徵
      機關自不能仍按同業利潤標準核定。」規定，被告機關未予詳查，予以核定，
      顯有未合乙節。
    (4)查原告既稱其八十三年度帳簿、文據於攜離營業場所送交會計師事務所，以致
      滅失，顯然該滅失並非遭受不可抗力災害或有關機關因公調閱而滅失，是並無
      行為時營利事業所得稅查核準則第十一條第二項規定（原處分卷第二二四頁）
      之適用，且與原告所訴前行政法院八十五年度判字第三○二三號判決帳簿、文
      據置於營業場所因火災滅失不相同。本案原告八十三年度帳簿、文據攜離營業
      場所滅失，無法提供查核，致其營業成本，營業費用無法查核認定，被告機關
      依首揭所得稅法規定按同業利潤標準核定其營業淨利為一七、七四二、一四三
      元，洵無違誤。次查其非營業損失及費用內之利息支出及其他損失，原告亦訴
      稱其無法提示帳簿及支付憑證等資料供查核而僅空言主張其確有支付，依行為
      時營利事業所得稅查核準則第九十七條第十九項及第一百零三條第二項第五款
      規定（原處分卷第二二五頁至第二三○頁），原查核否准認列後核定其全年所
      得額為一六、四五○、六六一元，並無不合，訴訟主張，不足採信。基上論結
      ：原處分及所為復查、訴願決定並無違誤，請准如訴之聲明判決。
    理  由
一、按「稽徵機關進行調查或復查時，納稅義務人應提示有關各種證明所得額之帳簿
    、文據；其未提示者，稽徵機關得依查得之資料或同業利潤標準，核定其所得額
    。」、「納稅義務人已依規定辦理結算申報，但於稽徵機關進行調查時，通知提
    示有關各種證明所得額之帳簿、文據，而未依限期提示者，稽徵機關得依查得之
    資料或同業利潤標準，核定其所得額。」為所得稅法第八十三條第一項及第三項
    前段所明定；次按「本法第八十三條所稱之帳簿文據，其關係所得額之一部或關
    係課稅年度中某一期間之所得額，而納稅義務人未能提示者，稽徵機關得就該部
    分依查得之資料或同業利潤標準，核定其所得額。」亦為同法施行細則第八十一
    條所規定。又所謂未提示，兼指帳簿文據全部未提示，或雖提示而有不完全、不
    健全或不相符者均有其適用（見前行政法院六十一年度判字第一九八號判例意旨
    ）。
二、本件原告八十三年度營利事業所得稅結算申報，自行申報全年課稅所得額為四七
    二、三八九元，經被告初查，以原告經二次通知其提示相關帳證資料供核，其均
    逾期未能提示，致無法查核勾稽，遂按同業利潤標準核定其營業淨利為一七、七
    四二、一四三元，加計非營業收入九○七、七五九元，核定其課稅所得額為一八
    、六四九、九○二元，原告不服申請復查，主張依營利事業查核準則第五十七條
    規定，其能補正提供相關資料證明，經查核相符後，應予查帳認定云云，經被告
    先後於八十七年十一月四日及八十七年十一月十七日函請原告提示相關帳證憑證
    以供查核，原告僅提示其出售資產明細表及出售資產統一發票影本，因而就其提
    示之資料查核
    (1)營業淨利：原申報一七、五八九、六九五元，因原告仍未能提示相關帳證資料
      供查核，致無從查核，依首揭規定，初查按同業利潤標準核定營業淨利為一七
      、七四二、一四三元，並無不合。
    (2)非營業收入：原申報九○七、七五九元，原核定按其申報金額九○七、七五九
      元核定，亦無不合。
    (3)非營業損失及費用總額：原申報一八、○二五、○六五元，原核定為零元，復
      查時，依其提示資料查核結果，准予變更核定為二、一九九、二四一元，即：
      利息支出：原申報二、六八一、九九七元，復查時，因原告仍未能提示相關
        帳證供核，原核定否准認列，尚無不合。
      出售資產損失：原申報三、六○一、七一七元，經依據原告提示之出售資產
        明細表及出售資產開立之統一發票存根聯影本查核結果，准予認列二、一九
        九、二四一元。
      其他損失：原申報一一、七四一、三五一元，復查時，原告仍未能提示相關
        帳證供核，被告否准認列，並無不合。
    (4)全年所得額：原申報四七二、三八九元，原查核定為一八、六四九、九○二元
      ，復查後，應予變更核定為一六、四五○、六六一元，因此乃准予減列全年所
      得額二、一九九、二四一元等情，有財政部台灣省中區國稅局八十六年五月一
      日通知函、掛號郵件收件回執、財政部台灣省中區國稅局審查一科八十六年六
      月十九日通知函、掛號郵件收件回執、八十七年十一月四日通知函、掛號郵件
      收件回執、八十七年十一月十七日通知函、掛號郵件收件回執、被告八十六年
      五月十六日中區國稅一字第八六○○二九二六八號函、八十三年龍友公司出售
      資產明細表及出售資產統一發票影本附於原處分卷可稽（見原處分卷第八十四
      頁至第八十八頁、第一七一頁至第一七四頁、第一○三頁至第一六七頁），揆
      諸首揭規定及判例，洵無不合。
三、原告起訴雖主張其於復查時提示出售資產明細表等相關資料，獲准認列出售資產
    損失二、一九九、二四一元，然利息支出及其他損失等均否准認列。然其當年度
    申報之利息支出確係為公司正常營運需要向金融機構融資貸款而支付之利息，所
    申報之其他損失亦係當年度車輛肇事理賠所支付之金額，然因會計人員於辦理結
    算申報時，將當年度帳簿、文據等資料送交會計師事務所，以致滅失，又因事隔
    多年無法取得金融機構補發利息支出之證明文件，更無法取得肇事理賠和解資料
    ，依前行政法院八十五年判字第三○三二號判決：「因不可抗力災害致帳簿、文
    據滅失，當然無從為帳簿、文據之提示：與所得稅法第八十三條第一項規定之未
    提示情形不同，已另有核定之準據，稽徵機關自不能仍按同業利潤標準核定。」
    規定，被告機關未予詳查，予以核定，顯有未合，經再向第一商業銀行大甲分行
    取具放款攤還及收息記錄查詢單（利息支出共計一、一○○、六四○元）提示供
    核，其餘則因歷經數年之久，無法順利取得足供證明之單據；又其他損失部份亦
    僅有和解書（其他損失共計六一七、四六八元）可提示供核，依前揭法令規定，
    理應核實認列減除云云。然查：
  (一)原告既稱其八十三年度帳簿、文據於攜離營業場所送交會計師事務所，以致滅失
    ，顯然該滅失並非遭受不可抗力災害或有關機關因公調閱而滅失，是並無行為時
    營利事業所得稅查核準則第十一條第二項規定（見原處分卷第二二四頁）之適用
    ，且與原告所稱前行政法院八十五年度判字第三○二三號判決所指帳簿、文據置
    於營業場所因火災滅失不相同。原告八十三年度帳簿、文據攜離營業場所滅失，
    無法提供被告查核，致其營業成本，營業費用無法查核認定，被告依首揭所得稅
    法規定按同業利潤標準核定其營業淨利為一七、七四二、一四三元，並無違誤。
  (二)次查其非營業損失及費用內之利息支出及其他損失，原告亦稱其無法提示帳簿及
    支付憑證等資料供查核而僅空言主張其確有支付，依行為時營利事業所得稅查核
    準則第九十七條第十九項及第一百零三條第二項第五款規定（見原處分卷第二二
    五頁至第二三○頁），原處分否准認列後核定其全年所得額為一六、四五○、六
    六一元，亦無不合。至於原告於訴訟中提出所稱八十三年度利息支出部份（原告
    經向第一商業銀行大甲分行取具放款攤還及收息記錄查詢單，利息支出共計一、
    一○○、六四○元，其餘則因歷經數年之久，無法順利取得足供證明之單據）及
    其他損失部份之和解書（其他損失共計六一七、四六八元）可提示供核部分，經
    查由原告所提土地登記簿謄本，雖設定有最高限額抵押二千萬元，然在八十三年
    度借貸多少，是否原告公司營業上所借貸，其用途為何，和解書上賠償金額是否
    全為車禍賠償金，保險公司有無理賠予原告，其金額多少，從原告上開所提資料
    無法得知其直接關聯，仍應從原告之帳簿予以查核，原告稱此部分被告應予查核
    認列，尚無可採。被告遂依所得稅法第八十三條規定，按營利事業同業利潤標準
    純益率（標準行業代號：六一一八─一一）百分之九，核定其營業淨利為一七、
    七四二、一四三元，並核定非營業收入為九○七、七五九元，非營業損失及費用
    為零元，核定其全年課稅所得額為一八、六四九、九○二元，補徵營利事業所得
    稅額四、五一九、一二三元。復查決定，准予減列全年所得額二、一九九、二四
    一元，即變更核定全年所得額為一六、四五○、六六一元，並無不合。
四、綜上所述，原復查決定，核無違誤，訴願決定予以維持，亦無不合，原告前開主
    張，均無可採，原告起訴意旨請求撤銷原復查決定及訴願決定，非有理由，應予
    駁回。
據上論結，本件原告之訴為無理由，依行政訴訟法第一百九十五條第一項後段、第九
十八條第三項前段，判決如主文。
中    華    民    國       九十     年       六       月       七       日
                    臺 中 高 等 行 政 法 院 第 三 庭
                                審 判 長 法 官 王 茂 修
                                         法 官 許 金 釵
                                         法 官 莊 金 昌
右正本證明與原本無異。
如不服本判決，應於判決送達後二十日內向本院提出上訴書狀，其未表明上訴理由者
，應於提起上訴後二十日內向本院提出上訴理由書（須依對造人數附具繕本）；如於
本判決宣示或公告後送達前提起上訴者，應於判決送達後二十日內補提上訴理由書（
須附繕本）。
未表明上訴理由者，逕以裁定駁回。
提起上訴應預繳送達用雙掛號郵票拾份(每份三十四元)。
中    華    民    國       九十     年       六       月       七       日
                                法 院 書 記 官 蔡 宗 融


司法院資訊處製作；財團法人民間司法改革基金會備份。
